【裁判字號】    89,上訴,58
【裁判日期】    890331
【裁判案由】    殺人
【裁判全文】
臺灣高等法院花蓮分院刑事判決                      八十九年度上訴字第五八號
    上  訴  人  臺灣花蓮地方法院檢察署檢察官
    被      告  甲○○
    指定辯護人  曾泰源律師
右上訴人因被告殺人案件，不服臺灣花蓮地方法院八十八年度重訴字第一號中華民國
八十八年十二月三十一日第一審判決 (起訴案號：臺灣花蓮地方法院檢察署八十八年
度偵字第一二八一號)，提起上訴，本院判決如左：
    主  文
原判決撤銷。
甲○○殺人，處有期徒刑柒年。於刑之執行或赦免後，應令入相當處所施以監護參年
。
    事  實
一、甲○○有兩次殺人既遂及未遂前科，患有精神分裂症，係花蓮縣玉里鎮永昌里東
    平四十五號台灣省立玉里醫院精神病患，為精神耗弱之人，因不滿該醫院祥和園
    區Ｃ病區十五病房同房室友鄭成嘉言語嘲諷，竟基於殺人犯意，於民國八十八年
    三月三十日二十三時五十分許，在上開醫院病房內，持其預藏、取自精神治療科
    做手工藝花之院內剪刀一把，朝鄭成嘉猛刺數十餘下，致鄭成嘉受有顏面部七處
    刺傷、左耳刺傷、右耳下方一處刺傷、後頸五處刺傷、後頭部五處刺傷（其中左
    耳左乳突下方乙處約０．五公分，由左乳突下方刺入至左頸動脈刺破處約五公分
    為致命傷）、胸部三處刺傷、腹部七處刺傷、背腰臀部刺傷、左上肢兩處刺傷、
    右上肢八三處刺傷，致鄭成嘉當場因急性出血不治死亡，嗣經玉里醫院輔導員蔡
    健祿巡房聽Ｃ病區二十病房打鬥聲，循聲趕往查看，發現甲○○正持上開剪刀猛
    刺病患丙○○（傷害罪嫌部分未據告訴），造成丙○○受有頭部及背部多處刺傷
    ，蔡健祿除加以制止外，並隨後發覺鄭成嘉業已身亡，而報警查獲。
二、案經花蓮縣警察局玉里分局移送臺灣花蓮地方法院檢察署檢察官偵查起訴。
    理  由
一、右揭犯罪事實，業據被告甲○○於警訊、偵查、原審及本院審理中供承不諱，並
    經目擊證人蔡健祿、劉康德、曾憲綱於警訊、偵查中證述綦詳，並有扣案被告行
    凶之剪刀一把、現場照片、現場圖一份在卷可參，而被害人鄭成嘉因刀傷死亡之
    事實，業據檢察官督同法醫師到場相驗屬實，製有履勘筆錄、勘驗筆錄、相驗屍
    體證明書、驗斷書各一份及照片附卷足稽，而被告持剪刀攻擊鄭成嘉造成如驗斷
    書所示數十處之傷處，而鄭成嘉所受左耳後左乳突下方乙處約０．五公分，由左
    乳突下方刺入至左頸動脈刺破處約五公分為致命傷，有檢察官會同檢驗員解剖記
    錄一份卷可佐，顯見被告行凶時，確有致人於死之決意自明，被告犯行，事證明
    確，洵堪認定。
二、核被告所為，係犯刑法第二百七十一條第一項之殺人罪。但查：
  （一）臺灣花蓮地方法院檢察署檢察官函請台灣省立玉里醫院鑑定被告甲○○精神
        狀況，據復：丁員案發當時之精神狀態應僅達到精神耗弱之程度。理由：丁
        員雖有精神分裂症之診斷，但發病年齡不詳（可能在三十歲之後，服刑期間
        發病），對藥物治療反應良好，無明顯之功能退化情形，無明顯幻覺干擾，
        無怪異妄想，無混亂行為，對外界現實之理解及認知能力大致完好，至於其
        殺人行為，乃屬於自青少年時期即重複出現之習慣性對應方式，換言之，係
        根據源自其反社會人格違常之問題，而非完全由精神病症狀（如幻聽、妄想
        、混亂行為）導致，故丁員仍應為此殺人行為負相當責任。有台灣省立玉里
        醫院八十八年五月二十四日八八玉醫主字第一一五九號函附精神科鑑定報告
        書存卷可按（見偵查卷第三八頁至四一頁）。
  （二）原審法院函請財團法人佛教慈濟綜合醫院鑑定，據復：結論：甲○○之精神
        狀態應屬部分精神喪失。理由：甲○○之精神疾病診斷為精神分裂症，經藥
        物治療後無明顯行為異常，但其思考依然鬆散，常常答非所問、不知所云，
        與現實脫節、無判斷能力，病人有被害妄念，此屬於病人之殘餘精神症狀。
        病人過去可能因智能較差或因精神疾病未好好治療的緣故，造成社會適應不
        良，以致進出監獄多次，且有殺人前科。病患以往與這次殺人事件，可能肇
        因於被害妄念的反制行為，尤其當病患受到他人挑釁時，用攻擊他人以防衛
        自己。病人殺人之後的情緒反應淡漠且不認為自己殺了人，這些情形可能是
        病人患有長期精神疾病，所造成的冷漠。病人長期與社會脫節、脫離現實，
        判斷能力與認知功能均嚴重受損，因此認為甲○○應屬於部粉精神喪失，無
        法對自己的行為負責，有財團法人佛教慈濟綜合醫院丁○○○○所為身心醫
        學科神鑑定報告書一份在卷足參（見原審卷第三三頁至三五頁），而所謂「
        部分精神喪失」一節，據鑑定醫師丁○○○○於原審陳明：「部分是指病人
        就本案知道自己在攻擊，但不認為自己是不對的，在他以往的學習經驗有限
        ，只會選擇這種方式，這和他的精神分裂病情有關，他只知道他要反擊，但
        反擊結果會如何，他無法判斷，所以他沒有辦法對自己之行為負責，至於所
        謂「全部精神喪失」是連對自己的攻擊行為都不知道，躁鬱、幻想、幻聽而
        去攻擊無辜的他人，被告的心智活動退化至只要他認為有人攻擊，他就會攻
        擊別人，這是個等同物理的反應，他無法學習到這是被法律禁止的」等語（
        見原審卷第三十九頁第五行起），此所謂「部分」喪失，核與刑法第十九條
        第一項心神喪失係指行為時之精神，對於外界事務全然缺乏知覺理會及判斷
        作用，而無自由決定意思之能力者尚有程度上差異，應屬精神耗弱之程度。
  （三）省立玉里醫院李政鋒醫師於原審證稱：「被告有錯誤認知，他的行為清楚，
        但行為之決定來自於他疾病的錯誤認知，．．．被告是忘想型又有幻聽，他
        的決定受制於他的幻聽或妄想做錯誤決定，他的控制能力低於一般正常之下
        」等情（見原審卷第二十三頁倒數第五行起），惟於本院調查中陳稱：「這
        些陳述係原審法官問我精神病患之徵狀，與甲○○無關」等語。
  （四）本院調查中，乙○○○○陳稱：「我認為此報告書（指省立玉里醫院之鑑定
        書）立論正確，我亦表同意，因為甲○○對其有恩怨之人，多次殺人」、「
        我認為其係精神耗弱之人」及「其應送病監，讓其一邊處遇，一邊療養」等
        語。而丁○○○○則陳稱：「據我鑑定，甲○○小學畢業後即至台北工作，
        可能當時即患有精神分裂症，曾因此而多次殺人，我認為其無法學習，社會
        功能退化，其曾至雲林就醫，但未具成效，病情愈來愈差，所以至玉里來，
        在玉里醫院人多吵雜，過去殺人之情景重現，所以拿到什麼就用來攻擊」、
        「我認為其係心神喪失之人」及「其應繼續療養，一般監獄可能無法療養」
        等語。兩位對被告甲○○鑑定之專家所持鑑定意見適正相異，惟被告係省立
        玉里醫院之病患，乙○○○○所為長期之鑑定，應有其客觀性，且被告於警
        訊及偵查中，對於所為殺人及傷人犯行之應訊，核與常人無異，而其持以行
        凶之剪刀係取自做工藝花處，顯早已有殺人之犯意。再觀被告於民國七十年
        三月二十三日所犯殺人未遂罪之原因係因其竊取被害人魚貨被發現而遭人毆
        打，疑為被害人教唆所為，因而懷恨在心，乘被害人騎車因紅燈停車之際下
        手行凶。另被告於七十六年六月三日所犯殺人罪係因欲結交被害人為被害人
        所拒且加以嘲諷所致，有上開案件判決書影本附卷可考。綜合被告多次殺人
        情節，其行凶之被害人並非毫無過節之人，且行凶之際亦非臨時起意，此觀
        被告於警訊中陳述與同院病患許雲相過節及附於八十八年相字第一五六號卷
        之省立玉里養護所仁愛之家病人特殊照護記錄單記載八十八年一月四日下午
        二時三十分被告與許雲相互毆一節，益證被告預藏剪刀行凶，顯非處於心神
        喪失狀態中，而僅係精神耗弱之程度，應可認定。
  （五）被告於偵審期間訊問時，可回答問題，精神狀態可配合出庭應訊，並表明希
        望至監獄執行，因住院那麼久也沒有用等語，並無任何證據顯現被告於施行
        本件殺人犯行時，係處於心神喪失狀態中。是被告仍應為其本件殺人行為擔
        負應有之法定罪責。原判決以本件殺人犯行係被告於心神喪失中所為，為被
        告無罪之諭知，即有未合，檢察官上訴意旨，指摘原判決不當為有理由，自
        應由本院撤銷改判。爰審酌被告犯罪動機、目的、手段、與被害人之關係、
        所生損害及犯後態度等一切情狀，量處如主文所示之刑，以彰法紀。惟為保
        護被告再度病發處於精神耗弱狀態時有再施暴之虞，為使國家對於罹患動輒
        殺人精神病之被告長期治療，藉以保障被告人權及防範被告再施暴行危及其
        他無辜人權，爰併依刑法第八十七條第二項規定，令被告入相當處所，施以
        監護三年。又被告係一精神耗弱之殺人案被告，應於本案確定移送執行時，
        移入有相關治療精神疾病之病監，以確保前述被告及其他人民權益，併此敘
        明。至扣案剪刀一把雖係被告持以行凶工具，但為省立玉里醫院所有，非被
        告所有之物，爰不依刑法第三十八條規定宣告沒收，併此敘明。
據上論斷，應依刑事訴訟法第三百六十九條、第三百六十四條、第二百九十九條第一
項、刑法第二百七十一條第一項、第十九條第二項、第八十七條第二項、第三項，判
決如主文。
本案經檢察官翟光軍到庭執行職務。
中      華      民      國      八十九      年    三    月    三十一    日
                                    審判長法官    謝  志  揚
                                          法官    何  方  興
                                          法官    闕  銘  富
右正本證明與原本無異。
如不服本判決應於判決送達後十日內向本院提出上訴狀。其未述理由者，並應於提
出上訴狀後十日內向本院補提理由狀（須附繕本）。
                                        書記官    邱  廣  譽
中      華      民      國      八十九      年    三    月    三十一    日


司法院資訊處製作；財團法人民間司法改革基金會備份。
